【裁判字號】    92,訴,325
【裁判日期】    920321
【裁判案由】    偽造文書等
【裁判全文】
臺灣高雄地方法院刑事判決                          九十二年度訴字第三二五號
    公  訴  人  臺灣高雄地方法院檢察署檢察官
    被      告  丁○○
    被      告  乙○○
右列被告等因偽造文書等案件，經檢察官提起公訴（九十一年度偵續字第二九七號）
，甲○判決如左：
    主  文
丁○○連續行使偽造私文書，足以生損害於他人，處有期徒刑陸月；又意圖供行使之
用，偽造有價證券，處有期徒刑壹年捌月。如附表所示本票上偽造之發票人「乙○○
」部分均沒收。應執行有期徒刑貳年，緩刑伍年。如附表所示本票上偽造之發票人「
乙○○」部分均沒收。
乙○○無罪。
    事  實
一、丁○○擔任會首，自民國八十八年一月十日起，在其高雄市○○區○○里○○街
    七六號住處，邀集戊○○（會單登記為黃阿富）等三十一人（會首不計入）參加
    互助會一組，約定每會會金為新台幣（下同）一萬元，採內標方式（即活會會員
    每次應繳納之款項為各會會員扣除得標利息之金額，死會會員應繳納之款項為一
    萬元）標會。詎丁○○因經濟狀況不佳，竟基於意圖為自己不法所有之概括犯意
    ，並基於偽造文書之犯意，利用標會時，會員未全體到場之機會，分別於八十九
    年年中某日及相隔約四個月後，連續在上址住處，未經同意，即率以會員李瓊珍
    之名義，先在未載明為標單之空白紙張上，二次偽簽「珍」之簽名，並均填寫二
    千餘元之標息，再持該標單與其他活會會員競標，足生損害於李瓊珍。得標後，
    即向與會之會員或其他探聽得標情形之會員，佯稱係李瓊珍得標，使不知情之活
    會會員均陷於錯誤，而如數交會款，計詐取會款約六十五萬元，足以生損害於上
    開活會會員。嗣於九十年八月二十日，因丁○○宣布止會，戊○○（實際處理互
    助會之人為癸○○）等人因而查覺上情。
二、丁○○又於九十一年九月三日，為償還上開互助會活會會員癸○○（戊○○之妻
    ，為實際處理互助會之人）、壬○○（子○○之妻，亦為實際處理互助會之人）
    會款，竟意圖供行使之用，在高雄市○○區○○里○○街七六號之住處內，接續
    偽簽其前妻乙○○之簽名於如附表所示之本票發票欄上，使乙○○與其成為共同
    發票人，並持之分別向癸○○、壬○○行使。
三、案經癸○○、壬○○、辛○○、庚○○、丙○、己○○訴由臺灣高雄地方法院檢
    察署檢察官偵查起訴。
    理  由
壹、有罪部分：
一、偽造文書及詐欺犯行部分：
    右揭事實，業據被告丁○○於偵訊及甲○審理中所坦承不諱，核與告訴人癸○○
    、壬○○、辛○○、庚○○、丙○、己○○等人指訴之情節大致相符，並有互助
    會單一紙附卷可稽，應堪認屬真實。
二、偽造有價證券部分：
（一）訊據被告對於右揭地、地接續簽發以乙○○為共同發票人如附表所示之本票（
      下稱系爭本票）二紙並分別交付予癸○○、壬○○之事實固坦承不諱，惟矢口
      否認有何偽造有價證券之犯行，辯稱：本票部分前二張是有經過伊太太同意，
      所以在簽發後二張本票，伊就認為伊太太應該會同意才又簽發云云；辯護人則
      以：（一）因九十年九月三日被告丁○○與告訴人辛○○及庚○○先行協商成
      立和解，被告丁○○應告訴人等要求簽寫和解書及本票，被告丁○○於簽寫本
      票前，曾先以手機連繫被告乙○○，告知會款協商及簽寫本票之事，並微得被
      告乙○○同意共同負擔及為共同發票人後，被告丁○○始簽發票號二九二○○
      五、票面金額三十五萬元、發票日九十年九月三日及票號二九二○○六、票面
      金額三十三萬八千元、發票日九十年九月三日，共同發票人丁○○、乙○○之
      本票各一紙交付告訴人辛○○、庚○○收執。嗣於同日癸○○（為戊○○之妻
      ）、壬○○（子○○之妻）與被告丁○○就積欠會款金額確定後並要求被告丁○○簽發與被告乙○○為共同發票人之本票時，被告主觀上認知乙○○既已同
      意共同處理會款且同意為辛○○、庚○○執有本票之共同發票人，因此應有同
      意被告丁○○簽發以「會款債務」之共同發票人的本票交付癸○○、壬○○收
      執，被告於是就簽發上開本票，可知被告丁○○確實並非出於故意偽以乙○○
      名義簽發本票等語資為被告辯護。經查：
  １、前開被告坦承之事實，核與告訴人癸○○、壬○○分別於警詢及偵查中所為之
      陳述相符，並有該系爭本票之影本附卷可稽，應堪認屬真實。
  ２、至被告丁○○及辯護人雖以前詞置辯，同案被告乙○○並附和其說，惟查：
  （１）被告丁○○、乙○○二人關於是否經乙○○同意簽發系爭本票乙事，於歷次
        偵訊及甲○準備程序中從未提及有上開誤認之情事，丁○○係坦承未經乙○○同意簽發本票，而乙○○亦僅陳稱未曾同意丁○○簽發而已，有歷次偵查
        中之訊問筆錄及甲○九十二年二月十九日訊問筆錄附卷可稽，而今二人於甲○審判期日始為上開陳稱，是否可採，已非無疑。
  （２）且觀諸丁○○於偵訊及甲○準備程序對於上開未經乙○○同意簽發系爭本票
        係辯稱：「（補充？）當時會簽乙○○名字，是被脅迫的（九十一年度他字
        第五三八號偵查卷宗第三三頁背面）」、「（有何意見？）簽乙○○的名字
        ，我是被逼的，．．．（刑事卷第一五頁）」等語以觀，顯然其係認為當時
        簽發乙○○之姓名為共同發票人，並非自願之情況下所為，若當時係主觀上
        認知乙○○應有同意其簽發系爭本票交付癸○○、壬○○收執，則何以又會
        陳稱當時被迫簽下乙○○之姓名？足見丁○○前後所述顯然矛盾。
  （３）再依辯護人所提出之證據所示，丁○○當天除簽發系爭二張本票外，之前曾
        應告訴人辛○○、庚○○之要求另外簽發票號二九二○○五、票面金額三十
        五萬元、發票日九十年九月三日及票號二九二○○六、票面金額三十三萬八
        千元、發票日九十年九月三日，共同發票人丁○○、乙○○之本票各一紙，
        則依辯護人所述，當時黃明信尚以手機與乙○○聯絡後經同意始簽發上開二
        張本票，何以於簽發系爭二紙本票時，不以手機再與乙○○聯絡詢問意見後
        再行簽發，如此並不需要花費多少時間才是，可知辯護人所述並不足以為被
        告有利之認定。
        綜上所述，被告黃明信犯罪事證明確，上開犯行實堪以認定，依法應予論科
        。
三、按民間互助會會員書寫之標單，一般均書寫金額及投標會員之姓名，未冠以標單
    字樣，然依民間習慣足以表示該人出息若干參與競標用意之證明，合屬刑法第二
    百二十條第一項之準私文書；又按本票可以流通市面，為有價證券。最高法院著
    有三十一年上字第四０九號判例可資參照。被告偽造標單，並持之競標，而向活
    會會員收取會款，再偽造「乙○○」署名及以「乙○○」名義開立本票之行為，
    係犯刑法第二百十六條、第二百二十條第一項、第二百十條之行使偽造私文書罪
    、同法第三百三十九條第一項之詐欺取財罪，及第二百零一條第一項之偽造有價
    證券罪。被告偽造「珍」簽名之行為，仍偽造私文書之部分行為，在本票上偽簽
    「乙○○」署名，亦為偽造有價證券之部分行為，又其偽造私文書後復持之以行
    使，其偽造之低度行為應為行使之高度行為所吸收，又偽造有價證券後復持之以
    行使，其行使之低度行為應為偽造之高度行為所吸，均不另論罪。再丁○○於九
    十年九月三日，在同一時地，偽造共同發票人「乙○○」本票二張之犯行，均係
    在時間、場所密接之情形下，基於單一之犯意接續而為，且侵害同一法益，應為
    接續犯，屬單純一罪，應論以一偽造有價證券罪，另被告於冒標時，係以一詐欺
    行為致多名活會會員陷於錯誤，而詐取會款，係以一詐欺行為觸犯同種詐欺取財
    罪名，應依想像競合犯之規定論以一罪。被告先後多次行使行偽造私文書及詐欺
    取財犯行，均時間緊接，方法相同，所犯又分別係構成要件相同之罪名，均應依
    連續犯規定論以一罪，並依法加重其刑。而被告行使偽造私文書行為，係為達詐
    欺取財之目的，所犯詐取財罪與行使偽造私文書罪間有方法目的之牽連關係，應
    依牽連犯規定論以一較重之行使偽造私文書罪。丁○○所犯前開行使偽造私文書
    罪、偽造有價證券罪二罪間，犯意各別，罪名亦殊，應分論併罰。甲○衡之被告
    偽造其前妻被告乙○○為共同發票人之本票以清償會款，投機僥倖之行徑雖不足
    取，惟依乙○○嗣後於甲○審理時所附和丁○○之說詞以觀，顯然丁○○所為已
    經乙○○原諒，且收受上開本票之告訴人癸○○、壬○○亦已表示不予追究之情
    （見九十二年三月十二日陳報狀），然其所犯之前揭罪名乃係三年以上十年以下
    有期徒刑之罪，如處法定最低度之刑仍嫌過重，衡情不無可憫之處，爰依刑法第
    五十九條規定減輕其刑。爰審酌被告冒用他人名義競標，並詐取會款，對於告訴
    人及其他活會會員之損害非輕，且嗣後又未經乙○○同意偽造有價證券，行為實
    屬不該，惟其事後已獲得告訴人之原諒，且其所偽造之有價證券數量不多，參以
    被告犯後坦承部分犯行，態度尚屬良好，並深具悔意等一切情狀，分別量處如主
    文所示之刑，併依刑法第五十一條第五款之規定，定其應執行之刑，以為懲儆。
    末查被告前未曾受有期徒刑以上刑之宣告，有臺灣高等法院被告全國前案紀錄表
    一紙附卷可稽，因一時失虞，偶罹刑典，經此偵審程序及科刑之判決，應知所警
    惕，當無再犯之虞，甲○因認對其所宣告之刑，以暫不執行為適當，爰併予宣告
    緩刑五年，以啟自新。又按票據之偽造或票據上簽名之偽造，不影響於真正簽名
    之效力，票據法第十五條定有明文。本件以乙○○與丁○○為共同發票人之系爭
    本票，僅乙○○為發票人部分係屬偽造，丁○○之簽名既為真正，其為發票人部
    分則仍屬有效之票據，不在應依法沒收之列（最高法院八十四年台上字第一五五
    Ｏ號判例參照），是如附表所示之本票二紙，自不應就整張本票宣告沒收，僅依
    刑法第二百零五條之規定，就系爭本票上有關「乙○○」發票部分，予以宣告沒
    收，其上偽造之「乙○○」署押，因已隨本票沒收，故不另為沒收之諭知。至被
    告冒標時偽造之標單已經丟棄而未扣案，業據被告供承在卷（刑事卷第二一頁）
    ，且衡以一般民間互助會習慣，標單通常於開標後即丟棄，是該標單應已滅失，
    是其上偽造之「珍」之簽名，爰不另為沒收之諭知，併此敘明。
四、至公訴事實雖提及被告另有招募八十八年九月二十日起會之互助會，惟此會並無
    冒標之情事，已據被告陳明在卷，並為告訴人等所不爭執，有甲○九十二年二月
    十九日訊問筆錄在卷可參（刑事卷第二一頁），而公訴人亦未明確載明此會有何
    冒標之情事，又無證據證明被告有冒標此會，則公訴人此部分之記載顯然與本件
    被告丁○○之犯行無關，故於甲○認定之犯罪事實即不予特別載明，附此敘明。
貳、無罪部分
一、公訴意旨略以：被告乙○○與丁○○為夫妻關係（現已離婚），基於意圖為自己
    不法所有之概括犯意聯絡，由丁○○於不詳之開標日期，於標單上多次偽造互助
    會會員李瓊珍之「簽」簽名填寫標單投標得標，致使不知情之會員，被詐騙繳納
    活會會款，後因被告二人於九十年八月二十日宣告止會，並逃逸無蹤，因認被告
    乙○○與丁○○共犯刑法詐欺及偽造文書罪嫌。
二、按犯罪事實應依證據證據認定之，無證據不得推定其犯罪事實，刑事訴訟法第一
    百五十四條定有明文。又事實之認定，應憑證據，如未能發現相當證據，或證據
    不足以證明，自不能以推測或擬制之方法，為裁判基礎（最高法院四十年台上字
    第八六號判例參照）；而告訴人之告訴，係以使被告受刑事訴追為目的，是其陳
    述是否與事實相符，仍應調查其他證據以資審認（最高法院五十二年台上字第一
    三００號判例參照），易言之，即藉由補強證據之存在，以增強或擔保告訴人陳
    述之證明力（最高法院八十七年度台上字第二一七六號判決要旨參照）。且認定
    犯罪事實所憑之證據，雖不以直接證據為限，間接證據亦包括在內，然無論直接
    證據或間接證據，其為訴訟上之證明，須於通常一般之人均不致有所懷疑，而得
    確信其為真實之程度者，始得據為有罪之認定，倘其證明尚未達此一程度，而有
    合理之懷疑存在而無從使事實審法院得有罪之確信時，即應由法院為諭知被告無
    罪之判決（最高法院七十六年台上字第四九八六號判例參照）。
三、本件公訴人認被告乙○○與丁○○共犯上開犯行，無非係以被告乙○○有參與上
    開互助會之會務，且乙○○有參與互助會和解並親自簽名於和解書，若被告非有
    參與互助會之運作，其又何必參與和解事宜為據，訊據被告乙○○固不否認有時
    會幫忙取會錢，亦曾幫忙主持開標之事實，惟堅決否認有何偽造文書及詐欺之犯
    行，辯稱：冒標的事都是丁○○在做，伊也不在場，伊都不知情等語。經查：
（一）上開冒標之行為，被告乙○○皆未參與，亦不知情乙事，迭據同案被告丁○○
      偵、審程序供明在卷，且告訴人雖有陳稱乙○○有參與會務之運作，惟卻並未
      明確指稱其確有參與未冒標之情事，是可否以公訴人所為之上開推論而逕認乙○○有參與冒標之行為，已屬有疑。
（二）雖李明花嗣後有參與本件互助會債務關係之和解，有債務清償和解書一紙附卷
      可稽，惟乙○○是否有與丁○○共犯上開犯行，應視被告乙○○是否知悉丁○○有冒標之行為，並進而與之犯意聯絡或行為分擔，而非以事後丁○○止會後
      ，被告李明花是否有參與清償事宜為斷。
三、綜上所述，自不能僅以被告乙○○及丁○○為夫妻關係，即率而認定被告乙○○
    、丁○○共同參與偽造文書、詐欺之犯行，依公訴人所舉卷內之證據尚不足使甲○達被告有罪之確信，亦即被告乙○○是否與丁○○有上開犯行之犯意聯絡及行
    為分擔，仍有合理之懷疑存在。此外，甲○復查無其他積極證據足資證明被告乙○○確有公訴人所指之犯行，其犯罪即屬不能證明，揆諸首開規定及說明，並本
    於無罪推定之基本原則，自應由甲○為無罪之諭知。
據上論斷，應依刑事訴訟法第二百九十九條第一項前段、第三百零一條第一項，刑法
第二百零一條第一項、第五十六條、第二百十六條、第二百十條、第二百二十條第一
項、第三百三十九條第一項、第五十五條、第五十一條第五款、第二百零五條、第五
十九條、第七十四條第一款，罰金罰鍰提高標準條例第一條前段，判決如主文。
本案經檢察官葉芳秀到庭執行職務。
中      華      民      國      九十二    年    三    月    二十一      日
                                  臺灣高雄地方法院刑事第三庭
                                      法  官  楊  宗  翰
右正本證明與原本無異。
如不服本判決，應於判決送達後十日內，向甲○提出上訴狀。
                                      書記官  陳  怡  真
中      華      民      國      九十二    年    三    月    二十四      日
附錄論罪法條
刑法第二百零一條：
意圖供行使之用，而偽造、變造公債票、公司股票或其他有價證券者，處三年以上十
年以下有期徒刑，得併科三千元以下罰金。
行使偽造、變造之公債票、公司股票或其他有價證券，或意圖供行使之用，而收集或
交付於人者，處一年以上七年以下有期徒刑，得併科三千元以下罰金。
中華民國刑法第二百一十條
偽造、變造私文書，足以生損害於公眾或他人者，處五年以下有期徒刑。
中華民國刑法第二百一十六條
行使第二百十條至第二百十五條之文書者，依偽造、變造文書或登載不實
事項或使登載不實事項之規定處斷。
中華民國刑法第三百三十九條
意圖為自己或第三人不法之所有，以詐術使人將本人或第三人之物交付者
，處五年以下有期徒刑、拘役或科或併科一千元以下罰金。
附表：
編號    發票人    金額（新臺幣）          票        號    發  票  日
一      丁○○    一百一十一萬八千元      000000    00年9月3日
        乙○○
二      丁○○    五十五萬九千元          000000    00年9月3日
        乙○○


司法院資訊處製作；財團法人民間司法改革基金會備份。
